【裁判字號】    89,上易,727
【裁判日期】    890211
【裁判案由】    詐欺
【裁判全文】
臺灣高等法院臺中分院刑事判決                    八十九年度上易字第七二七號
    上  訴  人
    即  自訴人  庚○○
    代  理  人  癸○○
    被      告  戊○○
                甲○○
                己○○
右上訴人因被告等詐欺等案件，不服臺灣臺中地方法院八十八年度自字第一０五二號
，中華民國八十九年二月十一日第一審判決，提起上訴，本院判決如左：
      主  文
上訴駁回。
      理  由
一、自訴意旨略以：被告戊○○、甲○○、己○○與自訴人庚○○均係臺中市議會議
    員，其三人明知並無足夠資金購置臺中市○○區○○段、青田段土地，竟共同基
    於不法所有之意圖，於民國八十一年間向自訴人稱，坐落臺中市○○區○○段及
    青雲段土地頗有開發潛力，伊等將就之做短線投資，基於同仁之誼，願予自訴人
    分享利益之機會，而邀自訴人前往被告甲○○公司商談，言明投資總金額新臺幣
    （下同）約三億元，共分十股，自訴人可加入一股，股金約三千萬元，所購得土
    地則先以被告甲○○之妻邱瑤琴、女林淑玲之名義登記，嗣後再依各人投資比例
    分配土地或分受利益（戊○○以其妻丁○○名義佔三股、甲○○二股、己○○二
    股、施灼奇二股），嗣被告甲○○再就應行投資之數額確定為三億二千八百六十
    二萬八千一百二十九元，每股金額三千二百八十六萬二千八百十三元，自訴人不
    疑有他，嗣即依所認股金額陸續繳納，共支付三千一百八十一萬一千五百六十元
    予被告甲○○；迄八十五年間，自訴人獲悉被告等所購前揭地段土地，業經設定
    高額抵押，且有繳息不正常之情形，乃向被告等查詢投資情形，而由被告甲○○
    提供四件不動產買賣契約書表示已購得臺中市○○區○○段二四二、二四二之三
    、九四、九五、二六四、四三三、四三三之一及青雲段九五二號等八筆土地，自
    訴人並即向抵押權人臺中市第五信用合作社查詢上開土地貸款情形，始知上開青
    田段二四二、二四二之三號土地業於八十二年三月十七日向臺中市第五信用合作
    社抵押借款五千萬元（設定最高限額六千萬元），同段九四、九五號土地抵押借
    款二千五百萬元（設定三千萬元最高限額抵押，登記日期八十二年三月四日），
    青雲段九五二號土地亦於八十二年三月四日設定三千六百萬元之最高限額抵押，
    向臺中市第五信用合作社借得三千萬元，且上開土地均非以被告甲○○之妻、女
    名義登記，而與原先約定不符，經自訴人再質之被告等人，被告等人承認上述貸
    款總額一億零五百萬元，其中七千四百零四萬四千元係被告戊○○支用，其餘三
    千零九十五萬六千元由被告己○○支用，渠二人並稱將負責清償，不致影響自訴
    人權益，並稱事已至此，要求自訴人簽立不動產共有契約書，表明同意渠等以土
    地借款之行為，並同意將未設定抵押，而以乙○○名義所購買之前街青田段二六
    四、四三三、四三三之一號土地應有部分三分之一，按自訴人投資比例移轉三七
    六坪予自訴人，以保障自訴人權益，自訴人見抵押貸款之事既已確定，被告又同
    意保障自訴人權益，宥於同仁之誼，並不疑其誠意，始行簽立八十五年十月五日
    之不動產共有契約，惟於上開不動產共有契約書簽訂之後，被告甲○○即屢屢藉
    詞，或稱事忙，或稱找不到乙○○，而蓄意延宕履行其等移轉土地所有權予自訴
    人之承諾，迭經自訴人催辦，被告等人仍置不理，自訴人乃委請律師發函催請被
    告等履行，並告知將予追訴之情，仍未獲回應，自訴人本同仁之誼，並未免外界
    揣測誤會，至此仍未為訴追，僅時向被告催請履行協議，孰料於八十八年五月間
    自訴人又獲悉系爭土地之抵押借款其中五千萬元業經抵押權人台中市第五信用合
    作社據借款名義人丙○○、林麗汶、黃國隆所簽發之二張面額二千五百萬元本票
    ，分別聲請強制執行，自訴人見事態嚴重，始再要求被告等出具書面承諾，被告
    等則於八十八年五月二十五日書立承諾書，再承諾於八十八年六月十日將青田段
    四三三、四三三之一、二六四號土地，依自訴人投資比例（即三七六坪）移轉過
    戶予自訴人或所指定之人，自訴人又恐被告等忽視其承諾，並有委請律師發函，
    催請被告於八十八年六月十日前依承諾履行義務，惟時至今日，仍未見被告有何
    履約行為，自訴人至此始知受騙；因認被告戊○○、甲○○、己○○共同涉犯刑
    法第三百三十九條第一項之詐欺取財、第三百四十二條之背信等罪嫌云云。
二、按犯罪事實應依證據認定之，無證據不得推定其犯罪事實，刑事訴訟法第一百五
    十四條定有明文。而刑事訴訟法上所謂認定犯罪事實之證據，係指足以認定被告
    確有犯罪行為之積極證據而言，該項證據自須適合於被告犯罪事實之認定，始得
    採為斷罪資料，最高法院二十九年上字第三一０五號著有判例。又認定犯罪事實
    所憑之證據，無論係直接證據或間接證據，其為訴訟上之證明，須於通常一般之
    人均不致有所懷疑，而得確信其為真實之程度者，始得據為有罪之認定，倘其證
    明尚未達到此一程度，而有合理之懷疑存在，復無其他調查途徑可尋，法院即應
    為無罪之判決，最高法院七十六年臺上字第四九八六號著有判例。再者，刑法第
    三百三十九條第一項詐欺罪之成立，以意圖為自己或第三人不法所有，以詐術使
    人將本人或第三人之物交付為要件，所謂以詐術使人交付，必須被詐欺人因其詐
    術而陷於錯誤，若其所用方法不能認為詐術，亦不致使人陷於錯誤，即不構成該
    罪。而刑法第三百四十二條之背信罪，以有取得不法利益或損害本人利益之意圖
    為必要，若無此意圖，即屬缺乏意思要件，縱有違背任務之行為，並致生損害於
    本人之財產或其他利益，亦難律以本條之罪（最高法院四十六年臺上字第二六０
    號判例、三十年上字第一二一０號判例可資參照）。
三、訊據被告戊○○、甲○○、己○○均堅決否認有何詐欺、背信之犯行。被告戊○○辯稱：因伊本身出資較多，才以合資購買之土地辦理貸款，且土地登記在伊親
    屬名義，係為避免遭受民意代表炒作地皮之非議，伊一直以來均繳息正常，迄於
    八十八年二月七日，因經濟狀況發生困難，才會找投資人開會處理，當初伊之投
    資額，一部分係以現金，一部分則以合資購買之土地辦理貸款籌措，事先各合夥
    人均知悉其事，但未書立字據等語。被告甲○○辯稱：伊本身係現金投資人，土
    地又未登記在伊名下，亦屬被害人之列，土地借貸所得之款項，伊並未支用，當
    初土地辦理貸款事宜係由公司代書辦理，後來因被告戊○○、己○○無力繳息，
    銀行才聲請強制執行，與伊無關等語。被告己○○辯稱：欲購置土地前，伊等就
    知道資金不足，當初係打算向銀行辦理貸款以便購買更多的土地，最初係由伊與
    被告戊○○、甲○○共同協議，後來不知是誰找來自訴人加入，當初協議內容係
    以各人之出資比例為貸款額度，辦理貸款，並須自行負擔，嗣因無法繼續繳納利
    息，以致發生債務糾紛，自訴人係事後加入，對於協議之初是否知情，伊並不清
    楚等語。
四、經查：
  (一)、本件自訴人與被告等三人確曾於八十一年年底，合夥投資購買臺中市○○區○○段第九四、九五、二四二、二四二之三、二六四、四三三、四三三之一地號
      及同區○○段第九五二地號等八筆土地，並為避免遺人以議員炒地皮之口實，
      而約定登記在親友名義，且待土地增值後轉售分配利益，總計投資額（包含購
      買土地之價金、增值稅及仲介費、手續費等）原為三億二千八百六十二萬八千
      一百二十九元，嗣因一小部分土地，原土地所有人另有使用買回，而確定投資
      總額為三億一千八百十一萬五千六百元，其中戊○○投資比例佔百分之三十，
      甲○○佔百分之四十，己○○佔百分之二十，自訴人佔百分之十，又因投資金
      額龐大，各投資人再自行召募投資人集資投入；其中戊○○自行召募壬○○參
      與投資總額之百分之十五，壬○○則自行再向張漢清、詹逢獻等人集資，甲○○則自行向林金村募集投資金額約三千三百萬元，向乙○○募集投資金額六千
      萬元，向林弘毅、陳國器、陳森茂、王肇榮、林金良等人募集投資金額約二千
      七百萬餘元，己○○則向辛○○募集投資金額三千二百八十六萬二千八百十三
      元等事實，業經被告等三人供述屬實，核與證人即參與投資之壬○○、乙○○
      、辛○○及林弘毅等人在本院證述情節相符，並有自訴人提出之不動產共有契
      約書、土地共同投資交易明細表、甲○○提出之不動產共有契約書影本、壬○○所提土地共同投資約定書、乙○○、辛○○所提投資繳款資料各一份在卷可
      稽。足證自訴人與被告等三人間確有合夥集資購置土地欲為短線投資之事，而
      所購土地登記名義人，則僅為受全體投資人信託而為信託登記，並非自始即有
      使該登記名義人取得完全所有權之意思，故各該土地之所有權狀迄仍為甲○○
      所保管，未曾交由各登記名義人收執（此為甲○○所自承，並為其餘投資人所
      不爭執），亦即各該登記名義人在對內關係上並無任何處分前述土地之權利。
      自訴人雖指稱當初係約定登記在被告甲○○之妻、女名下，並提出被告於八十
      八年五月二十五日出具之承諾書為證；然該承諾書係於本件投資人間發生糾紛
      後所簽署，且其目的主要在使自訴人取得形式上之保障，就其彼此間是否當初
      即為如是約定，已難遽為判斷，而被告甲○○復否認有女名為「林淑玲」之事
      實，被告己○○亦供稱當初並未約定登記名義人之事項，純粹交由代書辦理等
      語；再參以前述說明，本件投資土地之登記名義人對內並不具單獨處分土地之
      權利，玆被告既確有依約購置土地，有自訴人所提不動產買賣契約書四份在卷
      可稽，亦為自訴人所直承不諱。被告等將所購入土地分別登記在親友名義之行
      為，僅係雙方有關投資契約約定登記名義人之爭執，且於各投資人並不生權利
      上之影響，尚不能認被告等有何施用詐術之情形。
  (二)、再者，本件自訴人與被告等共同投資買受之前述土地，除其中青田段第二六四
      、四三三及四三三之一地號外，其餘土地於買賣之初，即與出賣人約定在完成
      所有權移轉登記以前，出賣人同意提供土地做擔保為義務人，讓買受人向銀行
      辦理貸款，核撥時逕予出賣人，並俟完成所有權移轉登記後，由買受人一方向
      銀行辦理義務人變更手續，此有前開買賣契約在卷可參。徵之被告等以前開共
      同投資之土地（除其中青田段第二六四、四三三及四三三之一地號以外），向
      臺中市第五信用合作社抵押借款金額共計一億零五百萬元，被告戊○○與己○○又自承分別使用其中借款金額七千四百零四萬四千元及三千零九十五萬六千
      元而撥付出賣人作為彼等投資之資金，並由其二人自行向銀行繳付利息，又前
      述貸款中之五千萬元，係於八十二年三月十七日設定抵押權登記，繳息至八十
      七年四月七日，其中二千五百萬元及三千萬元，係於八十三年三月四日設定抵
      押權登記，並分別繳息至八十九年十一月二十四日及八十九年十月九日，有前
      述信用合作社函二件在卷可稽。對照該二被告投資比例應負擔之出資金額各為
      九千五百四十三萬四千六百八十元及六千三百六十二萬三千一百二十元，其借
      款金額顯尚不足支付應投資金額，而依前開土地買賣契約書之約定，借款金額
      既係撥付出賣人充為買賣價金，被告等顯然並未由此取得任何款項。雖自訴人
      係於八十一、二年間即以現金投資土地買賣，然其與被告等之目的既均在從事
      短線投資，係預期於短期間內可以較高價格出售分配利潤，自訴人於土地未出
      售前所損失之資金孳息乃其投資必需之成本，而被告等於土地未出售前所應支
      付之貸款利息，同為被告等投資時應支付之成本，被告等並未將自訴人所支付
      之現金納為己有，自難認被告等有何施用詐術，使自訴人交付財物，而由自己
      取得不法利益或該財物之行為。況以本件投資總額高達三億餘元，投資目的又
      為短線獲利了結，自訴人對投資之初，該土地買賣契約中是否約定以設定抵押
      貸款以抵付價金，衡之常情，應無不知之可能。此外，針對投資之土地辦理貸
      款之事，自訴人與被告等又以書面事後追認之方式，同意被告戊○○、己○○
      之行為，另約明債務應由被告戊○○、己○○各自負擔，避免影響其他投資人
      之權益，此有自訴人提出之不動產共有契約書影本一份在卷可稽，顯見自訴人
      對於被告戊○○、己○○將合資購置之土地進行貸款之事，應已知悉，並無異
      議。自不能以事後被告戊○○無力繼續繳付高額利息，以致遭銀行聲請強制執
      行，即遽認被告等於投資之初有何為自己不所有之意圖，而對自訴人施詐取得
      財物。至被告等人事後未依約將未設定抵押之臺中市○○區○○段四三三、四
      三三之一、二六四等地號土地，辦理移轉登記於自訴人名下，則係投資善後之
      處理，尤不能認被告等有何詐欺之犯行。另被告戊○○、己○○將合資購置之
      土地辦理貸款取得資金撥付土地出賣人，債務亦係由貸款人自行負擔，對自訴
      人及其他投資人而言，亦不能認有何取得不法利益或損害其他投資人之意圖。
      至被告戊○○於貸得前開款項後，又由壬○○取得投資之現金約總投資金額百
      分之十五，係戊○○與壬○○間內部資金運用之關係，自不能將之合併計入戊○○貸得款項，而認戊○○已取得超過其投資比例之利益。另被告等於八十六
      年六月十七日就共同投資之青田段第二四二及二四二之三地號土地，設定三千
      萬元抵押予林弘毅等人，係應投資人林弘毅等人要求，於法院即將對該土地強
      執行時，為減少該投資人等之損害，而為設定，實際並未借款，此業據林弘毅
      於本院結證明確，則被告等就此亦顯無為自己不法所有或損害其他投資人之意
      圖。揆之前述說明，自無構成詐欺或背信罪之可言。
  (三)、綜上所述，本件應係受房地產景氣惡化之牽累，致自訴人與被告等共同投資之
      土地無法順利以較價格出售獲利分配，而被告戊○○、己○○就貸款利息又未
      能如期支付，導致所投資土地遭債權銀行聲請法院強制執行，前述投資人間未
      能妥適分配應承受之投資損失，以致自訴人認有受騙之情形。被告等前揭所辯
      ，應堪採信。則本件純係民事債權債務糾紛，宜循民事爭訟程序，尋求救濟，
      始為正途。此外，復查無其他積極事證足資證明被告等等人有何不法所有之意
      圖及詐欺、背信之犯行，揆諸前揭規定及說明，被告等被訴之犯罪應屬不能證
      明，原審法院依調查結果，認被告等被訴之犯罪不能證明，而為無罪判決之諭
      知，經核並無不當。自訴人上訴意旨仍執前詞，指摘原判決不當，並無理由，
      應予駁回。
據上論斷，應依刑事訴訟法第三百六十八條，判決如主文。
中      華      民      國    九十      年      五      月     三       日
                              臺灣高等法院臺中分院刑事第六庭
                                    審判長法  官  李  文  雄
                                          法  官  龔  永  昆
                                          法  官  邱  顯  祥
右正本證明與原本無異。
不得上訴。
                                      書記官  陳  桂  芬
中      華      民      國    九十    年      五     月    四           日
                                                                        Ａ


司法院資訊處製作；財團法人民間司法改革基金會備份。
